【裁判字號】    99,上易,396
【裁判日期】    991207
【裁判案由】    返還土地
【裁判全文】
臺灣高等法院民事判決                 99年度上易字第396號
上  訴  人  李金俊
            李坤峻
被 上訴 人  財政部國有財產局
法定代理人  張佩智
訴訟代理人  陳文龍
複 代理 人  洪湘琦
            朱明熙
上列當事人間請求返還土地事件，上訴人對於中華民國99年 3月
12日臺灣板橋地方法院98年度訴字第2689號第一審判決提起上訴
，經本院於99年11月 9日言詞辯論終結，判決如下：
    主      文
原判決廢棄。
被上訴人應將坐落臺北縣泰山鄉○○段四０六地號（重測前為臺
北縣泰山鄉○○○段崎子腳小段九四地號）土地於民國三十六年
七月一日所為所有權人為中華民國，登記原因為總登記之登記塗
銷。
第一、二審訴訟費用由被上訴人負擔。
    事實及理由
一、本件上訴人聲明求為判決：(一)原判決廢棄。(二)被上訴人應將
    坐落臺北縣泰山鄉○○段 406地號（重測前為臺北縣泰山鄉
    ○○○段崎子腳小段94地號）土地於民國36年7月1日所為所
    有權人為中華民國，登記原因為總登記之登記塗銷。被上訴
    人聲明求為判決：上訴駁回。
二、上訴人起訴主張：坐落臺北縣泰山鄉○○段 406地號土地（
    重測前為台北縣泰山鄉○○○段崎子腳小段94地號，日據時
    期為台北縣新莊郡新莊街崎子腳段94地號。下稱系爭土地）
    ，於日據時期之昭和（即民國32年）18年4月5日，其土地台
    帳即登記為李向仔（於民國32年 5月16日死亡）所有，及至
    台灣光復後之民國（下同）35年10月29日，土地登記簿仍登
    記李向仔為所有權人，且李向仔之繼承人直至62年間仍繼續
    繳納系爭土地之田賦代金，是系爭土地原應為李向仔所有。
    李向仔死亡後，由其次弟李九仔、四弟李奎（三弟李我於被
    繼承人李向仔死亡前已終止收養除戶）共同繼承，但未辦理
    繼承登記。嗣李九仔、李奎分別於59年4月3日及69年4月14
    日死亡，而李九仔之子女均早於李九仔死亡而絕嗣，李奎之
    子女除伊等外，其餘子女或有拋棄繼承者（次女李月、三女
    李秀蘭），或有早於李奎死亡而絕嗣者，故系爭土地應由伊
    等繼承為所有權人。惟嗣經伊等調閱系爭土地登記謄本，始
    知該筆土地於36年7月1日即以總登記為原因，登記為中華民
    國所有，管理者則為被上訴人，顯於法不合等情，爰本於繼
    承之法則及所有權人之地位，求為命被上訴人將系爭土地於
    36年7月1日所為所有權人為中華民國，登記原因為總登記之
    登記塗銷之判決（見原審卷40頁背面、88頁）。
    被上訴人則以：系爭土地於日據時期之土地登記簿記載業主
    為國庫，迄至光復後，依人工登記簿所載，系爭土地於36年
    7月1日辦竣總登記，所有權人為國庫。又關於日據時期土地
    登記簿記載為國庫所有之土地清理方式，前經內政部於74年
    4月2日以74台內地字第296620號函報奉行政院74年5月1日台
    74內字第7730號函核示，應辦理登記權屬為「中華民國」，
    是地政機關依據相關規定審認後，將系爭土地登記為國有，
    已生登記之絕對效力。又依內政部70年 4月20日台（70）內
    地字第 17330號函示，日據時期土地台帳無登記之效力，土
    地台帳為日本政府徵收地租（賦稅）之冊籍，為地稅管理機
    關所保管，日據時代不動產之登記，以土地登記簿為準。系
    爭土地依土地登記簿之記載，未曾登記為李向仔所有，上訴
    人主張系爭土地原屬李向仔所有，並請求塗銷系爭土地登記
    為國有之總登記，應屬無據云云，資為抗辯。
三、經查上訴人主張李向仔於32年 5月16日死亡，伊等為李向仔
    之全體再轉繼承人。系爭土地於36年7月1日以總登記為原因
    ，登記為中華民國所有，管理者為被上訴人之事實，業據其
    提出系爭土地登記謄本、李向仔繼承系統表及戶籍謄本為證
    （見臺北高等行政法院卷12、16至42頁），且為被上訴人所
    不爭執，自堪信為真實。
四、按台灣光復後，政府辦理之土地總登記，其目的在整理地籍
    ，僅為地政機關清查土地之一種程序，與物權登記無關，並
    不影響光復前原權利人因登記取得之物權（最高法院82年度
    台上字第3167號、83年度台上字第2255號判決參照）。又土
    地法所為之登記有絕對效力，固為土地法第43條所明定，惟
    參照司法院院字第1919號解釋，在第三者信賴登記而取得土
    地權利之前，真正權利人仍得對登記名義人主張登記原因之
    無效或撤銷，提起塗銷登記之訴，自不能據以除斥真正之權
    利（最高法院39年台上字第1109號判例參照）。又土地登記
    完畢後，利害關係人發見登記錯誤時，固得依土地法第69條
    之規定，以書面聲請該管上級機關查明核准更正。惟此項登
    記錯誤之更正，應以不妨害原登記之同一性，且不涉及私權
    之爭執者為限。如利害關係人就登記所示之私法上法律關係
    有所爭執，應循民事訴訟程序以資解決（最高法院95年度台
    上字第83號、82年度台上字第 145號判決參照）。本件上訴
    人主張系爭土地原為李向仔所有之事實，固為被上訴人所否
    認，並以前揭情詞置辯。惟查：
    (一)系爭土地固於36年7月1日以總登記為原因，登記為國庫所
      有，嗣於76年10月21日更正上開總登記之所有權人姓名為
      中華民國，管理者為被上訴人（現土地登記謄本所載系爭
      土地之總登記日期仍為36年7月1日，所有權人為中華民國
      ，管理者為被上訴人），有系爭土地登記謄本足按（見原
      審卷59、60頁）。惟依前揭說明，上開總登記僅係我國政
      府在台灣光復後，為清理地籍，所為清查土地之程序，其
      性質非屬物權登記，就光復前原權利人因登記而取得之所
      有權不生影響。又系爭土地自總登記迄今，仍登記為中華
      民國所有，並未移轉所有權予信賴上開登記之善意第三人
      ，亦不生土地法第43條規定適用之問題。是若確如上訴人
      主張，系爭土地在光復前係屬伊等之被繼承人李向仔所有
      ，則上訴人即非不得本於真正所有權人之地位，請求被上
      訴人塗銷上開總登記。
    (二)系爭土地於日據時期之土地登記簿雖記載：「保存、受附
      大正11年（即民國11年─見本院卷129頁）11月 3日第110
      95號、業主國庫、右登記」（見原審卷66頁背面、58頁背
      面）；而土地台帳亦記載系爭土地於大正年間之業主為國
      庫（見原審卷67頁）。惟該土地台帳業已於嗣後變更記載
      昭和18年（即民國32年─見本院卷 129頁）4月5日之業主
      為李向仔，事由則為「所有權移轉」（見原審卷67頁）。
      雖依內政部70年4月20日台（70）內地字第17330號、71年
      11月20日台（71）內地字第125490號函示意旨，日據時期
      之土地台帳為日本徵收地租（賦稅）之冊籍，其性質與土
      地所有權有別（見原審卷 100頁）。惟系爭土地之台帳業
      已載明李向仔係因「所有權移轉」而取得業主地位，自可
      據為證明李向仔為系爭土地之所有權人，非僅係為徵收地
      租（賦稅）之對象。參諸行政院公布或發布之「台灣省土
      地權利憑證繳驗換發權利書狀辦法」第 7條、「逾總登記
      期限無人申請登記之土地處理原則」第 4條之規定（見原
      審卷69頁），足見土地台帳亦為台灣光復後政府辦理土地
      總登記時之審查核對文件之一。再經徵諸光復後之系爭土
      地登記簿，亦已於36年7月1日登記（收件日期為35年10月
      29日）所有權人為李向仔（見原審卷64頁。斯時李向仔雖
      已死亡，惟依「台灣光復初期誤以死者名義申報土地總登
      記之處理要點」第 1條規定，得由李向仔之合法繼承人依
      照該要點申請更正登記，是上開以李向仔為名義所為之所
      有權登記，並不因此而失其效力─見原審卷70頁）；且系
      爭土地直至62年間，仍以李向仔為繳納義務人徵收田賦，
      有台北縣政府田賦代金繳納通知單可按（見行政法院卷45
      頁），益見李向仔於昭和18年（即民國32年）4月5日即因
      所有權移轉而取得系爭土地之所有權（按：依日本民法第
      176條、第177條規定，日據時期不動產物權之移轉，當事
      人之意思表示一致，即發生效力，不以登記為生效要件─
      見原審卷 100頁）。雖台灣光復後政府辦理土地總登記時
      ，李向仔之繼承人並未繳驗憑證申報為系爭土地之所有權
      人，而由台北縣政府申報為國庫所有，進而由地政機關據
      以辦理土地總登記為國庫所有，有土地權利憑證申報書審
      查意見單、台灣省土地關係人繳驗憑證申報書及土地登記
      謄本足按（見原審卷95、96、60頁），惟李向仔於先前即
      已取得之系爭土地所有權，究不因此而喪失。
    (三)台灣光復後之系爭土地登記簿於36年7月1日（收件日期為
      35年10月29日）原即係登記所有權人為李向仔（見原審卷
      64頁）。嗣雖以鉛筆加註浮籤記載：「舊登記簿冊國庫、
      土地台帳冊李向仔，應更正」，並在所有權人李向仔左側
      增列「國庫」二字（見原審卷64頁）。惟上開更正與前揭
      事證不符，不足為據。是地政機關以之據為辦理系爭土地
      之總登記為國庫所有，即有未合。
    (四)準此，系爭土地應屬上訴人之被繼承人李向仔所有。是系
      爭土地於36年7月1日以總登記為原因，登記為國庫所有，
      嗣於76年10月21日更正上開總登記之所有權人姓名為中華
      民國，管理者為被上訴人，應有錯誤，自係侵害上訴人就
      系爭土地之所有權，而該錯誤登記既已涉及私權之爭執，
      則上訴人本於繼承之法則及所有權人之地位，請求被上訴
      人塗銷系爭土地於36年7月1日所為所有權人為中華民國之
      總登記，應屬有據。
五、綜上所述，上訴人本於繼承之法則及所有權人之地位，請求
    被上訴人應將系爭土地於36年7月1日所為所有權人為中華民
    國，登記原因為總登記之登記塗銷，自屬應予准許。從而原
    審所為上訴人敗訴之判決，尚有未洽。上訴論旨指摘原判決
    不當，求予廢棄改判，為有理由。
六、至兩造其餘之攻擊或防禦方法及未經援用之證據，經斟酌後
    ，認為均不足以影響本判決之結果，自無逐一詳予論駁之必
    要，併此敘明。
七、據上論結，本件上訴為有理由，依民事訴訟法第 450條、第
    78條，判決如主文。
中    華    民    國    99    年    12    月    7     日
                    民事第五庭
                        審判長法  官  林鄉誠
                              法  官  曾部倫
                              法  官  梁玉芬
正本係照原本作成。
不得上訴。
中    華    民    國    99    年    12    月    7     日
                              書記官  常淑慧

司法院資訊處製作；財團法人民間司法改革基金會備份。
